【裁判字號】    94,智上,21
【裁判日期】    950308
【裁判案由】    損害賠償(著作權)
【裁判全文】
臺灣高等法院臺中分院民事判決          94年度智上字第21號
上訴人即附
帶被上訴人  美商微軟公司(Microsoft Corp.)
法定代理人  甲○○○○○ ○○.
訴訟代理人  陳瓊英律師
            藍孟真律師
被上訴人即
附帶上訴人  乙○○
上列當事人間侵害專利權事件，上訴人對於中華民國94年10月28
日臺灣臺中地方法院94年度智字第26號第一審判決提起上訴，被
上訴人提起附帶上訴，本院於民國95年2月22日言詞辯論終結，
判決如下：
    主  文
原判決關於駁回上訴人美商微軟公司下開第二項之訴部分，及訴
訟費用之裁判（確定部分除外）均廢棄。
上開廢棄部分，被上訴人乙○○應再給付上訴人美商微軟公司新
臺幣壹佰參拾捌萬元，及自民國九十四年二月十二日起至清償日
止按年息百分之五計算之利息。
上訴人美商微軟公司其餘上訴駁回。
附帶上訴人乙○○之附帶上訴駁回。
第一、二審訴訟費用除確定部分外，由被上訴人即附帶上訴人乙
○○負擔百分之八十五，餘由上訴人即附帶被上訴人美商微軟公
司負擔。
    事實及理由
壹、程序部分：
一、本件上訴人即附帶被上訴人美商微軟公司之法定代理人已由
    Mary E.Snapp變更為甲○○○○ ○ ○○○○○○○，有被上訴人函一件
    附卷可憑，被上訴人具狀聲明承受訴訟，核無不合，應予准
    許。
二、按「被上訴人於言詞辯論終結前，得提起附帶上訴。」，民
    事訴訟法第460條第1項前段定有明文。本件被上訴人乙○○
    於本院言詞辯論終結前之95年1月18日具狀提起附帶上訴，
    核與上開規定相符，應予准許。
貳、實體部分：
甲、聲明部分：
一、上訴人即附帶被上訴人美商微軟公司（下稱美商微軟公司）
    方面：
(一)、上訴聲明：(1)原判決關於駁回下開第二項之訴及該部分之假
    執行，暨命負擔訴訟費用之裁判均廢棄。(2)上開廢棄部分，
    被上訴人乙○○應再給付上訴人美商微軟公司新台幣（下同
    ）1,950,000萬元整及自起訴狀繕本送達翌日起至清償日止
    ，按年利率百分之5計算之利息。(3)第一審廢棄部分及第二
    審訴訟費用均由被上訴人乙○○負擔。(4)第二、三項上訴人
    美商微軟公司願供擔保，請准宣告假執行。
(二)、附帶上訴答辯聲明：駁回附帶上訴。
二、被上訴人即附帶上訴人乙○○附帶上訴方面：
(一)、答辯聲明：駁回上訴。
(二)、附帶上訴聲明：(1)原判決關於命附帶上訴人乙○○給付超過
    28萬元本息及該部分之假執行之宣告均廢棄。(2)上開廢棄部
    分，附帶被上訴人在第一審之訴及假執行之聲請均駁回。
乙、陳述及理由部分：
一、上訴人即附帶被上訴人美商微軟公司方面：
(一)、美商微軟公司主張：1.被上訴人即附帶上訴人乙○○係設在
    台中市○區○○路58號1樓「逢甲電腦商行」（以下簡稱逢
    甲商行）之負責人，經營電腦週邊設備之販售及維修等項目
    ，明知Microsoft Windows 98、2000、XP、Office 2000、
    2002專業版（含Word、Excel、Access、PowerPoint、
    Outlook）及FrontPage20 00、2002等電腦程式，均為美商
    微軟公司享有著作權之電腦程式著作，非經美商微軟公司之
    同意或授權，不得擅自重製及散布，竟基於侵害美商微軟公
    司電腦程式著作權之概括犯意，未經美商微軟公司之同意或
    授權，連續在公司內作為營業使用之3台電腦主機硬碟內，
    擅自重製美商微軟公司享有著作權之電腦程式著作，並自不
    詳時間起，以內含非法重製之原告軟體之光碟，連續擅自重
    製安裝於販賣予客戶或客戶送修之電腦硬碟機內，以移轉所
    有權之方法散布交予不特定之購買客戶使用，並於民國（下
    同）93年5月及9月間，分別交付予買受人即美商微軟公司指
    派之搜證市調人員，而侵害美商微軟公司之著作權。嗣經美
    商微軟公司提出告訴，並於93年10月1日上午約11時許會同
    警方前往台中市○區○○路1段58號1樓執行搜索，當場在逢
    甲商行店內之3台電腦主機硬碟內查獲安裝有美商微軟公司
    之電腦程式著作，並扣得擅自重製之電腦軟體光碟4片、銷
    貨單乙本、電話登記日報表等物品。2.乙○○侵害美商微軟
    公司著作權情形如下：美商微軟公司之著作權，包括各種版
    本之MS-DOS、MS-Windows、MS-Office等電腦程式著作及其
    使用手冊。美商微軟公司就前開著作物有著作權，任何人非
    經美商微軟公司同意或授權，不得將美商微軟公司之著作物
    加以重製、改作，並不得散布，意圖散布而陳列，持有或意
    圖營利而交付侵害美商微軟公司著作之重製物，否則應受著
    作權法有關規定之處罰。美商微軟公司享有上開著作物之著
    作權，依著作權法第4條第2款規定亦受我國著作權法保護。
    蓋我國自91年1月1日起，正式成為「世界貿易組織」（
    World Trade Organization）之會員國，依「與貿易有關之
    智慧財產權協定」（TRIPS）及我國著作權法第4條第2款之
    規定，世貿組織會員國國民之著作物亦受我國著作權法之保
    護，是美商微軟公司雖為美國公司，其著作權仍受我國著作
    權法保護。而有關乙○○侵害美商微軟公司著作權之情形，
    已如上開所述。(3)乙○○侵害美商微軟公司著作權之損害賠
    償：按因故意或過失不法侵害他人之著作財產權或製版權者
    ，負損害賠償責任，著作權法第88條第1項定有明文，被害
    人並得依同法第88條第1項第1款或第2款規定請求損害賠償
    ，惟若被害人不易證明其損害額，得依同法第88條第3項規
    定，請求法院依侵害情節，在10萬元以上100萬元以下酌定
    賠償額。如損害行為屬故意且情節重大者，賠償額得增至
    500萬元。經查，美商微軟公司之損害範圍，除應就足堪認
    定乙○○連續犯行之具體事證加以審酌外，亦應由著作物之
    流通特性、使用普遍性、被告之身分以及重製之動機等標準
    加以判斷。由於軟體之散佈具有快速流通之特性，一旦非法
    重製人非法散佈軟體時，軟體著作權人即陷入難以估計及證
    明所受損害之境地。本案中，乙○○非法重製美商微軟公司
    之Windows、Off ice等電腦程式於其公司內營業用之電腦或
    附加於其販賣之電腦硬碟中一併出售予不特定之消費者，業
    有搜索時受檢查之3台逢甲商行電腦及原告調查人員所購得
    之2台電腦可資為證。惟乙○○既以經營電腦週邊設備之販
    售及維修等項目為業，有其不特定之消費客源，事實上自難
    以估計其非法拷貝之數量，因此，乙○○侵害美商微軟公司
    軟體著作權範圍，絕對遠超過於其所犯刑事案件卷宗內已有
    之證物。而乙○○之非法重製行為，業已嚴重擠壓美商微軟
    公司之該等軟體市場，對美商微軟公司著作權之侵害，自可
    謂情節重大。乙○○以銷售電腦及周邊設備為業，對於上開
    電腦程式著作為美商微軟公司享有著作權之軟體，當知之甚
    稔，惟其竟非法重製於其商行內部使用之電腦或銷售、維修
    之電腦中，乙○○侵害美商微軟公司著作權之故意乃昭然若
    揭，其重製之數量亦難以估計，自無法精確論定美商微軟公
    司實際所受之損害，故美商微軟公司爰依著作權法第88條第
    3項規定請求損害賠償。依現行著作權法第88條第3項規定：
    「依前項規定，如被害人不易證明其實際損害額，得請求法
    院依侵害情節，在新台幣一萬元以上一百萬元以下酌定賠償
    額。如損害行為屬故意且情節重大者，賠償額得增至新台幣
    五百萬元」。上開規定，應係指每一著作財產權而言，亦即
    每一著作權應各個計算，故縱一次侵害數個著作權，亦應逐
    一個別計算其損害額。基此，本案乙○○之侵害行為當為故
    意行為無誤，美商微軟公司爰以每一種軟體為單位，請求就
    每一種軟體以100萬元酌定乙○○之賠償金，總計乙○○所
    侵害之美商微軟公司軟體種類計有如附表一美商微軟公司所
    提刑事附帶民事起訴狀受侵害電腦軟體種類表所示之15種，
    是故乙○○共應給付美商微軟公司受侵害之損害賠償額共
    1,500萬元，並應支付遲延利息。此外，台灣台北地方法院
    93年度智字第50號等民事判決對於類此電腦經銷商侵害美商
    微軟公司著作權事件，亦採認以每一軟體100萬元為其損害
    額計算之判決基礎。另依著作權法第89條項規定：「被害人
    得請求由侵害人負擔費用，將判決書內容全部或一部登載新
    聞紙、雜誌。」且同法第99條亦規定：「犯第九十一條至第
    九十五條之罪者，因被害人或其他有告訴權人之聲請，得令
    將判決書全部或一部登報，其費用由被告負擔。」是以，美
    商微軟公司自得請求乙○○自費將本案民事最後事實審判決
    書主文欄及本案刑事最後事實審判決書事實欄及主文欄，均
    登載於報紙上。次按，不法侵害他人之身體、健康、名譽、
    自由、信用、隱私、貞操，或不法侵害其他人格法益而情節
    重大者，被害人雖非財產上之損害，亦得請求賠償相當之金
    額，其名譽被侵害者，並得請求回復名譽之適當處分；前項
    請求權，不得讓與或繼承，但以金額賠償之請求權已依契約
    承諾，或已起訴者，不在此限；民法第195條第1項定有明文
    。本件乙○○非法重製美商微軟公司之電腦程式並予散布，
    已侵害美商微軟公司之名譽，美商微軟公司自得依前開規定
    ，請求乙○○為回復名譽之適當處分，即以如美商微軟公司
    起訴聲明第3項方式刊登如原判決附件一所示道歉啟事。並
    起訴聲明：(1)乙○○應給付美商微軟公司1,500萬元及自起
    訴狀繕本送達乙○○翌日起至清償日止，按年利率百分之5
    計算之利息。(2)乙○○應負擔費用，將臺灣臺中地方法院（
    下稱臺中地院）94年度訴字第48號刑事判決主文欄及本案民
    事最後事實審判決書主文欄，以長25公分，寬19公分之篇幅
    ，登載於經濟日報第一版下半頁一日。(3)乙○○應負擔費用
    ，將附件一所載之道歉啟事，以長25公分，寬19公分之篇幅
    ，登載於經濟日報第一版下半頁一日。(4)美商微軟公司願供
    擔保，請准宣告假執行（原審判決乙○○應給付美商微軟公
    司30萬元本息；及應負擔費用，將臺中地院94年度訴字第48
    號刑事判決主文欄及本案民事最後事實審判決書主文欄，以
    長25公分，寬19公分之篇幅，登載於經濟日報第一版下半頁
    一日；並應負擔費用，將原判決附件一所載之道歉啟事，以
    長25公分，寬19公分之篇幅，登載於經濟日報第一版下半頁
    一日，並駁回美商微軟公司其餘之訴。美商微軟公司僅就敗
    訴金額其中之195萬元本息部分提起上訴，其餘部分未聲明
    不服，業已確定；乙○○則就原審判決命給付金額逾28萬元
    本息部分提起附帶上訴，其餘敗訴部分則未聲明不服，亦已
    確定）。
(二)、在本院之補充陳述：
  1.乙○○除非法重製美商微軟公司之電腦程式著作於其營業用
    之電腦外，更將軟體附加於其販賣之電腦硬碟中一併銷售予
    顧客，因乙○○係以經營電腦週邊設備之販售及維修等項目
    為業，有其不特定之消費客源，事實上難以查證其確切的非
    法拷貝數量，故美商微軟公司難以證明損害額。
  2.原審因認美商微軟公司難以證明損害額之主張，而依著作權
    法第88條第3項規定酌定賠償額，惟原審僅以每一個著作權
    2萬元酌定損害賠償額，實屬過低。蓋美商微軟公司受侵害
    軟體其開發之成本已難估計，每一套之市價更是從數千元至
    2萬餘元不等。原審酌定賠償額之金額竟是幾近法律規定之
    最低價，無非漠視乙○○所設立逢甲商行自設立日91年5月
    17日至93年10月1日遭檢警搜索止之侵害行為，全然忽視美
    商微軟公司在將近兩年半內遭受之損失。
  3.再查，美商微軟公司過去於類似案件中獲判損害賠償之金額
    ，有每一著作物數十萬元之譜，至少也有每一著作物100萬
    元者。美商微軟公司於原審雖請求每一著作物以100萬元酌
    定賠償金，現因訴訟經濟之考量，爰就每一著作物請求酌定
    15萬元之賠償金。因美商微軟公司共有15種軟體受侵害，故
    乙○○應賠償美商微軟公司225萬元，扣除原審判決乙○○
    應給付之30萬元，乙○○應再給付美商微軟公司195萬元及
    其遲延利息。
  4.對乙○○附帶上訴部分之陳述：附帶上訴人主張其未侵害附
    表一編號1「Windows 98第二版」之著作權，該部分業經刑
    事判決無罪確定部分，美商微軟公司不爭執。
二、被上訴人即附帶上訴人乙○○則以：伊對於有侵害美商微軟
    公司上開智慧財產權之事實不爭執，然刑事部分有三片合法
    光碟（Windows98）業經檢察官通知領回，且伊涉嫌侵害附
    表一編號1「Windows98第二版」著作權部分，業經刑事判決
    無罪確定，該部分並未侵害美商微軟公司之著作權，伊僅侵
    害美商微軟公司智慧財產權種類如附表一編號2-15所示之14
    種軟體，原審判決認伊亦侵害上開編號1部分之著作權，尚
    有未合等語，資為抗辯。
三、經查：
(一) 、美商微軟公司主張乙○○侵害其享有著作權如附表一編號1
   「Windows 98第二版」之電腦軟體（即原審判決乙○○應給
   付金額超過28萬元本息）部分：按美商微軟公司主張乙○○
   有上開侵害其著作權行為之事實，係以臺中地院94年度訴字
   第48號刑事判決一份為據，惟為乙○○否認。經查，乙○○
   涉犯侵害上開著作權罪嫌部分，業經臺中地院以上開94年度
   訴字第48號刑事判決無罪確定，有上開刑事判決書一份附在
   本院依職權調取之上開刑事案卷可佐，美商微軟公司對於乙
   ○○此部分之起訴被判決無罪，且未侵害其著作權一節亦不
   爭執（見本院卷第42頁），是美商微軟公司此部分損害賠償
   之請求，為無理由，應予駁回。
(二)、美商微軟公司主張乙○○侵害其享有如附表二編號2-15所示
    著作權部分：
  1.經查，上開事實為乙○○所不爭執，並經證人趙文赫在臺中
    地院94年度訴字第48號刑事案件警訊中證稱在卷（見臺灣臺
    中地方法院檢察署93年度偵字第17589號偵查卷第8頁），且
    有上開電腦程式著成權證明文件影本在上開偵查卷可稽（見
    同上偵查卷第150-181頁），並經本院依職權調取臺中地院
    94年度訴字第48號刑事案卷（含臺中地院檢察署94 年度偵
    字第17589號案卷）核閱屬實，堪信為真實。乙○○辯稱其
    在上開刑事案件中領回三片合法光碟等語，對於其有上開侵
    害著作權之事實不生影響，不足為有利乙○○之認定，併予
    明。
  2.美商微軟公司主張乙○○侵害其上開著作權之事實為真，已
    如前述，按「因故意或過失不法侵害他人之著作財產權或製
    版權者，負損害賠償責任。數人共同不法侵害者，連帶負賠
    償責任。前項損害賠償，被害人得依下列規定擇一請求：一
    、依民法第二百十六條之規定請求。但被害人不能證明其損
    害時，得以其行使權利依通常情形可得預期之利益，減除被
    侵害後行使同一權利所得利益之差額，為其所受損害。二、
    請求侵害人因侵害行為所得之利益。但侵害人不能證明其成
    本或必要費用時，以其侵害行為所得之全部收入，為其所得
    利益。依前項規定，如被害人不易證明其實際損害額，得請
    求法院依侵害情節，在新臺幣一萬元以上一百萬元以下酌定
    賠償額。如損害行為屬故意且情節重大者，賠償額得增至新
    臺幣五百萬元。」，著作權法第88條定有明文。經查，乙○
    ○侵害美商微軟公司享有著作權合計如附表一所示之14種之
    事實，既如前述，美商微軟公司自得依著作權法第88條之規
    定，訴請乙○○賠償其所受損害。審酌本件乙○○係為銷售
    電腦硬體，而為向其購買電腦之客戶非法重製被上訴人享有
    著作財產權之上開14種電腦軟體，因其非法重製行為，造成
    更多非法重製之軟體流通在外，若向其購買電腦之客戶再度
    拷貝於其他電腦使用，則將加速對被上訴人之侵害，是其對
    被上訴人造成之傷害不可謂小。本院斟酌上情，認一種軟體
    程式以12萬元計算損害為當，本件乙○○侵害美商微軟公司
    附件二編號2-15所示14種著作權，美商微軟公司得請求上訴
    人賠償之金額為168萬元（120,000元×14=1,680,000元），
    逾此範圍之請求，為無理由，應予駁回。依此計算本件扣除
    原審判命給付30萬元後，美商微軟公司尚得再請求乙○○賠
    償金額為138萬元（1,680,000-300,000=1,380,000），美商
    微軟公司請求乙○○再給付金額於上開範圍內，為有理由，
    應予准許，逾上開範圍請求之金額部分，為無理由，不應准
    許。
六、綜上所述，上訴人即附帶被上訴人美商微軟公司主張其享有
    著作權之如附件編號2-15號所示14種電腦軟體程式遭上訴人
    侵害之事實為真，附帶上訴人即被上訴人乙○○辯稱其未侵
    害附件編號1所示電腦軟體程式一事屬實，已如前述。從而
    ，美商微軟公司依著作權法第88條規定，請求乙○○於原審
    命給付之30萬元本息外，再給付138萬元，及自起訴繕本送
    達乙○○翌日即94年2月2日起至清償日止按年息百分之5計
    算之利息，為有理由，應予准許，逾此金額之請求，為無理
    由，不應准許。原審就上開應予准許部分（乙○○應再給付
    138萬元本息部分），為美商微軟公司敗訴判決，尚有末洽
    ，美商微軟公司上訴論旨指摘原判決此部分不當，求予廢棄
    改判，為有理由，應由本院將原判決此部分廢棄改判。又本
    件應給付金額未逾150萬元，經本院判決後，不得上訴第三
    審，是美商微軟公司陳明願供擔保聲請宣告假執行，並無必
    要。原審駁回美商微軟公司此部分假執行之聲請，理由雖有
    不同，結論則無不當，應駁回美商微軟公司此部分之上訴。
    至美商微軟公司就上開不應准許之請求部分，指摘原判決不
    當，求予廢棄改判，為無理由，應予駁回。又本件本院核准
    上訴人美商微軟公司請求之金額既較原審為多，則被上訴人
    乙○○提起附帶上訴，請求將原判決逾28萬元本息部分廢棄
    ，改判駁回附帶被上訴人美商微軟公司在第一審該部分之訴
    及其假執行之聲請，自無理由，應予駁回。
七、本件事證已臻明確，兩造其餘攻擊防禦方法及舉證，對判決
    結果不生影響，不予一一論列。
據上論結，本件上訴人美商微軟公司之上訴為一部有理由，一部
無理由，附帶上訴人乙○○之附帶上訴為無理由，依民事訴訟法
第449條第1項、第450條、第79條，判決如主文。
中    華    民    國    95    年    3     月    8     日
                    民事第七庭審判長法  官  袁再興
                                    法  官  盧江陽
                                    法  官  陳賢慧
以上正本係照原本作成。
不得上訴。
                                    書記官  金珍華
中    華    民    國    95    年    3     月    9     日
                                                      Ｂ
  附表一：美商微軟公司受乙○○侵害電腦軟體種類表
┌──┬────────────────────┬────────┐
│編號│軟體名稱                                │ 備      註     │
├──┼────────────────────┼────────┤
│ 1  │Windows 2000                            │ A2             │
├──┼────────────────────┼────────┤
│ 2  │Windows XP Professional                 │ A3,T1,T2       │
├──┼────────────────────┼────────┤
│ 3  │Word 2000                               │ Office 2000    │
├──┼────────────────────┤ 專業版         │
│ 4  │Excel 2000                              │ A1,A2,A3,T1    │
├──┼────────────────────┤                │
│ 5  │Outlook 2000                            │                │
├──┼────────────────────┤                │
│ 6  │PowerPoint 2000                         │                │
├──┼────────────────────┤                │
│ 7  │Access 2000                             │                │
├──┼────────────────────┼────────┤
│ 8  │FrontPage 2000                          │ A1,A2,A3,T1    │
├──┼────────────────────┼────────┤
│ 9  │Word 2002                               │ Office XP      │
├──┼────────────────────┤ 專業版T2       │
│ 10 │Excel 2002                              │                │
├──┼────────────────────┤                │
│ 11 │Outlook 2002                            │                │
├──┼────────────────────┤                │
│ 12 │PowerPoint 2002                         │                │
├──┼────────────────────┤                │
│ 13 │Access 2002                             │                │
├──┼────────────────────┼────────┤
│ 14 │FrontPage 2000                          │ T2             │
└──┴────────────────────┴────────┘


司法院資訊處製作；財團法人民間司法改革基金會備份。
